ACORDAO-COMPLETO-2581314

ACÓRDÃO 3993/2023 ATA 15/2023 - PRIMEIRA CÂMARA

VISTOS, relatados e discutidos estes autos de tomada de contas especial instaurada pelo Instituto Nacional do Seguro Social (INSS) , em desfavor do Sr. Jorge Carlos da Silva, em razão de habilitação e concessão de benefícios de amparo social (BPC-LOAS) , mediante a inserção de dados fictícios no sistema, no âmbito da Agência de Previdência Social Santa Cruz, vinculada à Gerência Executiva do INSS Rio de Janeiro - Norte (GEXRJN) ,
ACORDAM os Ministros do Tribunal de Contas da União, reunidos em sessão da Primeira Câmara, ante as razões expostas pelo Relator, em:
9.1. arquivar os autos, com base no art. 11 da Resolução-TCU 344/2022, ante o reconhecimento da prescrição intercorrente;
9.2. dar ciência desta deliberação ao responsável e ao Instituto Nacional do Seguro Social (INSS) ; e
9.3. dar ciência desta deliberação ao Ministério Público da União, para adoção das medidas pertinentes, a teor do art. 13 da Resolução-TCU 344/2022.

Tomada de contas especial instaurada em razão de habilitação e concessão de benefícios de amparo social (BPC-LOAS), mediante a inserção de dados fictícios no sistema, no âmbito da Agência de Previdência Social Santa Cruz, vinculada à Gerência Executiva do INSS Rio de Janeiro - Norte (GEXRJN).

Primeira Câmara

Gerência Executiva do INSS no Rio de Janeiro/Norte.

3. Interessados/Responsáveis:
3.1. Interessado: Instituto Nacional do Seguro Social (29.979.036/0001-40).
3.2. Responsável: Jorge Carlos da Silva (XXX.478.197-XX).

13.1. Ministros presentes: Jorge Oliveira (na Presidência), Walton Alencar Rodrigues e Benjamin Zymler (Relator).
13.2. Ministro-Substituto convocado: Marcos Bemquerer Costa.

BENJAMIN ZYMLER

Adoto como relatório a instrução elaborada no âmbito da então Secretaria de Controle Externo de Tomada de Contas Especial (peça 113) , cuja proposta de encaminhamento contou com a anuência do titular da unidade técnica (peça 115) :
"INTRODUÇÃO
Cuidam os autos de tomada de contas especial instaurada pelo Instituto Nacional do Seguro Social, em desfavor de Jorge Carlos da Silva (CPF: XXX.478.197-XX) , em razão de habilitação e concessão de benefícios de amparo social (BPC-LOAS) , mediante a inserção de dados fictícios no sistema, no âmbito da Agência de Previdência Social Santa Cruz, vinculada à Gerência Executiva do INSS Rio de Janeiro - Norte (GEXRJN) .
HISTÓRICO
Em 23/9/2021, com fundamento na IN/TCU 71/2012, alterada pela IN/TCU 76/2016, e DN/TCU 155/2016, o dirigente da instituição Instituto Nacional do Seguro Social autorizou a instauração da tomada de contas especial (peça 2) . O processo foi registrado no sistema e-TCE com o número 2378/2021.
O fundamento para a instauração da Tomada de Contas Especial, conforme consignado na matriz de responsabilização elaborada pelo tomador de contas, foi a constatação da seguinte irregularidade: 
Concessão irregular de benefício previdenciário de aposentadoria, mediante a inserção fraudulenta de registros nas bases de dados da Previdência (vínculos empregatícios, cômputos de tempos de serviço, de conversão de atividade especial e outros) .
Os responsáveis arrolados na fase interna foram devidamente comunicados e, diante da ausência de justificativas suficientes para elidir a irregularidade e da não devolução dos recursos, instaurou-se a tomada de contas especial.
No relatório final de tomada de conta especial (peça 91) , o tomador de contas concluiu que o prejuízo importaria no valor original de R$ 134.550,48, imputando-se a responsabilidade a Adelino Veloso Silva e a Arnaldo Monteiro Araújo, na condição de beneficiários, e a Jorge Carlos da Silva, na condição de servidor do INSS.
6.	Em 27/12/2021, a Controladoria-Geral da União emitiu o relatório de auditoria 2378/2021 (peça 95) , em concordância com o relatório do tomador de contas. O certificado de auditoria 2378/2021 e o parecer do dirigente do órgão de controle interno concluíram pela irregularidade das presentes contas (peças 96 e 97) .
Em 23/2/2022, o ministro responsável pela área atestou haver tomado conhecimento das conclusões contidas no relatório e certificado de auditoria, bem como do parecer conclusivo do dirigente do órgão de controle interno, manifestando-se pela irregularidade das contas, e determinou o encaminhamento do processo ao Tribunal de Contas da União (peça 98) .
Na instrução inicial (peça 102) , analisando-se os documentos nos autos, concluiu-se pela necessidade de realização de citação para a seguinte irregularidade: 
Irregularidade 1: habilitação e concessão irregular de benefícios assistenciais, mediante a habilitação e concessão de benefício de Amparo Social (LOAS-B-88) , com inserção de dados imprecisos no sistema SABI, sem a consulta aos sistema corporativos do INSS (CNIS, CNIS TC, Plenus, Pesnom, Pesnit, Pescpf, Sisobi) , não comprovação de constituição de autos de processos de benefícios (processo virtuais) e/ou inexistência de preenchimento de dados básicos do requerimento, de apresentação/anotação/pesquisas de documentos que pudessem comprovar os requisitos mínimos exigidos para finalizar tal benefício, verificada a não comprovação de agendamento, a inexistência de requerimento do interessado, a não comprovação da idade mínima para habilitar-se ao benefício e a utilização de dados de identificação inidôneos, considerando:
	a) não comprovação do correspondente agendamento referente à concessão de benefício a:
	a.1) Adalva Faro Pinho, NB: 88/533.475.228-1 (Relatório Conclusivo 735/2011, peça 8, p. 2, item 7) ;
	a.2) Adamastor de Jesus, NB: 88/533.414.036-7 (Relatório Conclusivo 736/2011, peça 9, p. 2, item 7) ;
	a.3) Adelino Veloso Silva, NB: 88/533.408.841-1 (Relatório Conclusivo 738/2011, peça 10, p. 2, item 7) ;
	a.4) Alfredo Carlos Romero Filho, NB: 88/533.326.770-3 (Relatório Conclusivo 817/2011, peça 11, p. 2, item 7) ;
	a.5) Amaro de Souza, NB: 88/533.380.764-3 (Relatório Conclusivo 821/2011, peça 12, p. 2, item 7) ;
	a.6) Felipe de Jesus, NB: 88/533.067.885-0 (Relatório Conclusivo 90/2012, peça 14, p. 3, item 9) ;
	a.7) Pablo Barbosa da Silva, NB: 88/533.067.670-0 (Relatório Conclusivo 91/2012, peça 17, p. 3, item 9) ;
	b) inexistência de formalização do processo de concessão de benefício e/ou requerimento de benefício:
	b.1) Adalva Faro Pinho, NB: 88/533.475.228-1 (Relatório Conclusivo 735/2011, peça 8, p. 1, item 2, p. 2-3, item 10) ;
	b.2) Adamastor de Jesus, NB: 88/533.414.036-7 (Relatório Conclusivo 736/2011, peça 9, p. 1, item 2, p. 2-3, item 10) ;
	b.3) Adelino Veloso Silva, NB: 88/533.408.841-1 (Relatório Conclusivo 738/2011, peça 10, p. 1, item 2, p. 2-3, item 10) ;
	b.4) Alfredo Carlos Romero Filho, NB: 88/533.326.770-3 (Relatório Conclusivo 817/2011, peça 11, p. 1, item 2, p. 2-3, item 10) ;
	b.5) Amaro de Souza, NB: 88/533.380.764-3 (Relatório Conclusivo 821/2011, peça 12, p. 1, item 2, p. 2-3, item 10) ;
	b.6) Felipe de Jesus, NB: 88/533.067.885-0 (Relatório Conclusivo 90/2012, peça 14, p. 1, item 2, p. 2-3, item 12) ;
	b.7) Jandir Alves, NB: 88/533.636.025-9 (Relatório Conclusivo 187/2011, peça 16, p. 1, item 1, p. 2, itens 8 e 9) ;
	b.8) Pablo Barbosa da Silva, NB: 88/533.067.670-0 (Relatório Conclusivo 91/2012, peça 17, p. 1, item 2, p. 3-4, item 10) ;
	c) inserção de informações no sistema SABI, para concessão de benefícios de LOAS (B-88) , sem o correspondente batimento das informações trazidas pelos segurados, através da falta de consulta aos sistemas corporativos do INSS (CNIS, CNIS TC, PLENUS, PESNOM, PESNIT, PESCPF, SISOBI) , que possibilitariam a constatação das inconsistências presentes nos documentos trazidos pelos requerentes (relatório de ultimação do PAD, item "A", peça 4, p. 26 e 28) :
	c.1) Adalva Faro Pinho, NB: 88/533.475.228-1;
	c.2) Adamastor de Jesus, NB: 88/533.414.036-7;
	c.3) Adelino Veloso Silva, NB: 88/533.408.841-1;
	c.4) Alfredo Carlos Romero Filho, NB: 88/533.326.770-3;
	c.5) Amaro de Souza, NB: 88/533.380.764-3;
	c.6) Arnaldo Monteiro Araujo, NB: 88/533.704.961-1;
	c.7) Felipe de Jesus, NB: 88/533.067.885-0;
	c.8) Irineu Custodio Aguiar, NB: 88/535.435.335-8;
	c.9) Jandir Alves, NB: 88/533.636.025-9;
	c.10) Pablo Barbosa da Silva, NB: 88/533.067.670-0;
	c.11) Rafael Cunha Timbó, NB: 88/535.434.843-5;
	d) concessão de benefício assistencial destinado a idosos para pessoa com menos de 65 anos, sem comprovação dessa condição, em referência ao benefício concedido a:
	d.1) Irineu Custodio Aguiar, NB: 88/535.435.335-8 (Relatório Conclusivo 638/2011, peça 15, p. 3-4, item 12) ;
	d.2) Rafael Cunha Timbó, NB: 88/535.434.843-5 (Relatório Conclusivo 828/2011, peça 18, p. 3-4, item 12) ;
	e) informações de identificação do segurado não validadas, implicando em utilização de dados de identificação inidôneos:
	e.1) Adalva Faro Pinho, NB: 88/533.475.228-1 (v. consulta CPF, peça 22) ;
	e.2) Arnaldo Monteiro Araujo, NB: 88/533.704.961-1 (certidão de nascimento inidônea, Relatório Conclusivo 810/2011, peça 13, p. 1, item 7) ;
	e.3) Felipe de Jesus, NB: 88/533.067.885-0 (CPF falso anulado pela Receita Federal, Relatório Conclusivo 90/2012, peça 14, p. 2, item 5) ;
	e.4) Irineu Custodio Aguiar, NB: 88/535.435.335-8 (carteira de identidade não validada pelo emissor, Relatório Conclusivo 638/2011, peça 15, p. 3, item 9, p. 4, item 15) ;
	e.5) Pablo Barbosa da Silva, NB: 88/533.067.670-0 (CPF falso anulado pela Receita Federal, Relatório Conclusivo 91/2012, peça 17, p. 2, item 5) ;
	e.6) Rafael Cunha Timbó, NB: 88/535.434.843-5 (carteira de identidade não validada pelo emissor, Relatório Conclusivo 828/2011, peça 18, p. 3, item 9, p. 4, item 13) .
Evidências da irregularidade: documentos técnicos presentes nas peças 4, 5, 8, 9, 10, 11, 12, 13, 14, 15, 16, 17, 18, 22, 31, 32, 33, 34, 35, 36, 37, 38, 39, 40, 41, 46, 47, 48, 49, 50, 51, 52, 53, 54, 55 e 56.
Normas infringidas: Lei n. 10.741, de 1º/10/2003, art. 34, caput, que condiciona a prestação de assistência social ao idoso com 65 anos ou mais sem meios de prover sua subsistência; Lei 9.784, de 29 de janeiro de 1999, arts. 6º e 22, §1º, sobre a necessidade do requerimento administrativo ser apresentado na forma escrita; art. 22, § 3º, sobre a exigência de autenticação de cópias de documentos para instrução do processo; art. 22, § 4º, sobre a exigência de numeração das páginas do processo; Regulamento do Benefício de Prestação Continuada aprovado pelo Decreto 6.214, de 26 de setembro de 2007, art. 8º, inciso I, que exige a comprovação de possuir 65 anos ou mais para fazer jus ao benefício assistencial; art. 8º, inciso II, que condiciona o direito ao benefício a possuir renda mensal familiar per capita inferior a ¼ de salário mínimo Orientação Interna INSS/DIRBEN/DIRAT 04, de 11/07/2006, art. 4º, inciso I, alínea "a", "1", sobre a necessidade de agendamento eletrônico para o requerimento de Benefício de Prestação Continuada (BPC) ; Orientação Interna INSS/DIRBEN 170, de 28/6/2007; art. 13, sobre a forma escrita do requerimento de benefício; art. 16, §§ 7º, sobre a necessidade de agendamento eletrônico para o requerimento de Benefício de Prestação Continuada (BPC) ; art. 30, sobre a ordem cronológica dos documentos a ser seguida nas juntadas feitas no processo.
Débitos relacionados ao responsável Jorge Carlos da Silva (CPF XXX.478.197-XX) , referente à concessão feita aos beneficiários:
Adalva Faro Pinho, NB: 88/533.475.228-1:
	Data da Ocorrência
	Valor histórico (R$) 

	23/01/2009
	 290,50 

	06/02/2009
	 415,00 

	04/03/2009
	 465,00 

	03/04/2009
	 465,00 

	06/05/2009
	 465,00 

	03/06/2009
	 465,00 

	06/07/2009
	 465,00 

	10/08/2009
	 465,00 

	09/09/2009
	 465,00 

	06/10/2009
	 465,00 

	09/11/2009
	 465,00 

	09/12/2009
	 465,00 

	06/01/2010
	 465,00 

	04/02/2010
	 510,00 

	05/03/2010
	 510,00 

	07/04/2010
	 510,00 

	06/05/2010
	 510,00 

	04/06/2010
	 510,00 

	07/07/2010
	 510,00 

	09/08/2010
	 510,00 

	06/09/2010
	 510,00 

	05/10/2010
	 510,00 

	04/11/2010
	 510,00 

	06/12/2010
	 510,00 

	11/01/2011
	 510,00 

	07/02/2011
	 540,00 

	21/03/2011
	540,00

Adamastor de Jesus, NB: 88/533.414.036-7:
	Data da Ocorrência
	 Valor histórico (R$) 

	02/01/2009
	 359,66 

	06/02/2009
	 415,00 

	03/03/2009
	 465,00 

	02/04/2009
	 465,00 

	11/05/2009
	 465,00 

	02/06/2009
	 465,00 

	06/07/2009
	 465,00 

	04/08/2009
	 465,00 

	01/09/2009
	 465,00 

	05/10/2009
	 465,00 

	06/11/2009
	 465,00 

	07/12/2009
	 465,00 

	14/01/2010
	 465,00 

	01/02/2010
	 510,00 

	01/03/2010
	 510,00 

	01/04/2010
	 510,00 

	03/05/2010
	 510,00 

	04/06/2010
	 510,00 

	06/07/2010
	 510,00 

	04/08/2010
	 510,00 

	06/09/2010
	 510,00 

	06/10/2010
	 510,00 

	01/11/2010
	 510,00 

	06/12/2010
	 510,00 

	04/01/2011
	 510,00 

	17/02/2011
	 540,00 

	01/03/2011
	 540,00 

Adelino Veloso Silva, NB: 88/533.408.841-1:
	Data da Ocorrência
	 Valor histórico (R$) 

	06/01/2009
	 359,66 

	09/02/2009
	 415,00 

	25/02/2009
	 465,00 

	01/04/2009
	 465,00 

	11/05/2009
	 465,00 

	01/06/2009
	 465,00 

	25/06/2009
	 465,00 

	30/07/2009
	 465,00 

	01/09/2009
	 465,00 

	24/09/2009
	 465,00 

	26/10/2009
	 465,00 

	26/11/2009
	 465,00 

	22/12/2009
	 465,00 

	25/01/2010
	 510,00 

	11/03/2010
	 510,00 

	25/03/2010
	 510,00 

	27/04/2010
	 510,00 

	25/05/2010
	 510,00 

	24/06/2010
	 510,00 

	26/07/2010
	 510,00 

	30/08/2010
	 510,00 

	28/09/2010
	 510,00 

	25/10/2010
	 510,00 

	02/12/2010
	 510,00 

	11/01/2011
	 510,00 

	01/02/2011
	 540,00 

	15/03/2011
	 540,00 

Alfredo Carlos Romero Filho: 
	Data da Ocorrência
	 Valor histórico (R$) 

	08/01/2009
	 415,00 

	06/02/2009
	 415,00 

	09/03/2009
	 465,00 

	13/04/2009
	 465,00 

	12/05/2009
	 465,00 

	10/06/2009
	 465,00 

	13/07/2009
	 465,00 

	10/08/2009
	 465,00 

	08/09/2009
	 465,00 

	07/10/2009
	 465,00 

	09/11/2009
	 465,00 

	07/12/2009
	 465,00 

	08/01/2010
	 465,00 

	18/02/2010
	 510,00 

	05/03/2010
	 510,00 

	08/04/2010
	 510,00 

	07/05/2010
	 510,00 

	08/06/2010
	 510,00 

	07/07/2010
	 510,00 

	09/08/2010
	 510,00 

	13/09/2010
	 510,00 

	11/10/2010
	 510,00 

	10/11/2010
	 510,00 

	09/12/2010
	 510,00 

	07/01/2011
	 510,00 

	07/02/2011
	 540,00 

	21/03/2011
	 540,00 

Amaro de Souza, NB: 88/533.380.764-3: 
	Data da Ocorrência
	 Valor histórico (R$) 

	29/12/2008
	 387,33 

	29/01/2009
	 415,00 

	26/02/2009
	 465,00 

	30/03/2009
	 465,00 

	29/04/2009
	 465,00 

	29/05/2009
	 465,00 

	29/06/2009
	 465,00 

	31/07/2009
	 465,00 

	02/09/2009
	 465,00 

	29/09/2009
	 465,00 

	29/10/2009
	 465,00 

	30/11/2009
	 465,00 

	29/12/2009
	 465,00 

	28/01/2010
	 510,00 

	26/02/2010
	 510,00 

	31/03/2010
	 510,00 

	29/04/2010
	 510,00 

	28/05/2010
	 510,00 

	29/06/2010
	 510,00 

	29/07/2010
	 510,00 

	30/08/2010
	 510,00 

	29/09/2010
	 510,00 

	28/10/2010
	 510,00 

	29/11/2010
	 510,00 

	29/12/2010
	 510,00 

	28/01/2011
	 540,00 

	28/02/2011
	 540,00 

Arnaldo Monteiro Araujo, NB: 88/533.704.961-1: 
	Data da Ocorrência
	 Valor histórico (R$) 

	17/02/2009
	 13,83 

	17/02/2009
	 415,00 

	19/02/2009
	 465,00 

	14/04/2009
	 465,00 

	21/05/2009
	 465,00 

	25/05/2009
	 465,00 

	24/06/2009
	 465,00 

	27/07/2009
	 465,00 

	03/09/2009
	 465,00 

	24/09/2009
	 465,00 

	29/10/2009
	 465,00 

	26/11/2009
	 465,00 

	22/12/2009
	 465,00 

	25/01/2010
	 510,00 

	05/03/2010
	 510,00 

	26/03/2010
	 510,00 

	26/04/2010
	 510,00 

	25/05/2010
	 510,00 

	24/06/2010
	 510,00 

	26/07/2010
	 510,00 

	26/08/2010
	 510,00 

	24/09/2010
	 510,00 

	25/10/2010
	 510,00 

	26/11/2010
	 510,00 

	24/12/2010
	 510,00 

	25/01/2011
	 540,00 

	22/02/2011
	 540,00 

	28/03/2011
	 545,00 

	25/04/2011
	 545,00 

	25/05/2011
	 545,00 

	27/06/2011
	 545,00 

	25/07/2011
	 545,00 

Felipe de Jesus, NB: 88/533.067.885-0:
	Data da Ocorrência
	 Valor histórico (R$) 

	10/12/2008
	 249,00 

	09/01/2009
	 415,00 

	09/02/2009
	 415,00 

	27/02/2009
	 465,00 

	02/04/2009
	 465,00 

	30/04/2009
	 465,00 

	08/06/2009
	 465,00 

	09/07/2009
	 465,00 

	12/08/2009
	 465,00 

	04/09/2009
	 465,00 

	30/09/2009
	 465,00 

	05/11/2009
	 465,00 

	06/01/2010
	 465,00 

	06/01/2010
	 465,00 

	23/02/2010
	 510,00 

	26/02/2010
	 510,00 

	12/04/2010
	 510,00 

	14/05/2010
	 510,00 

	10/06/2010
	 510,00 

	08/07/2010
	 510,00 

	12/08/2010
	 510,00 

	16/09/2010
	 510,00 

	13/10/2010
	 510,00 

	16/11/2010
	 510,00 

	03/12/2010
	 510,00 

	26/01/2011
	 510,00 

	04/02/2011
	 540,00 

	14/03/2011
	 540,00 

	31/03/2011
	 545,00 

	04/05/2011
	 545,00 

Irineu Custodio Aguiar, NB: 88/535.435.335-8:
	Data da Ocorrência
	 Valor histórico (R$) 

	23/06/2009
	 403,00 

	07/07/2009
	 465,00 

	31/07/2009
	 465,00 

	01/09/2009
	 465,00 

	02/10/2009
	 465,00 

	30/10/2009
	 465,00 

Jandir Alves, NB: 88/533.636.025-9:
	Data da Ocorrência
	 Valor histórico (R$) 

	27/01/2009
	 124,50 

	06/02/2009
	 415,00 

	09/03/2009
	 465,00 

	06/04/2009
	 465,00 

	06/05/2009
	 465,00 

	04/06/2009
	 465,00 

	06/07/2009
	 465,00 

	06/08/2009
	 465,00 

	02/09/2009
	 465,00 

	30/09/2009
	 465,00 

	30/10/2009
	 465,00 

	30/11/2009
	 465,00 

	04/01/2010
	 465,00 

	11/03/2010
	 510,00 

	11/03/2010
	 510,00 

	01/04/2010
	 510,00 

	03/05/2010
	 510,00 

	07/06/2010
	 510,00 

	06/07/2010
	 510,00 

	06/08/2010
	 510,00 

	06/09/2010
	 510,00 

	30/09/2010
	 510,00 

	01/11/2010
	 510,00 

	06/12/2010
	 510,00 

	03/01/2011
	 510,00 

	31/01/2011
	 540,00 

	04/03/2011
	 540,00 

	04/04/2011
	 545,00 

	29/04/2011
	 545,00 

	31/05/2011
	 545,00 

	04/07/2011
	 545,00 

	02/08/2011
	 545,00 

	02/09/2011
	 545,00 

	03/10/2011
	 545,00 

	03/11/2011
	 545,00 

	05/12/2011
	 545,00 

	04/01/2012
	 545,00 

	13/02/2012
	 622,00 

	15/03/2012
	 622,00 

	09/04/2012
	 622,00 

Pablo Barbosa da Silva, NB: 88/533.067.670-0:
	Data da Ocorrência
	 Valor histórico (R$) 

	08/12/2008
	 249,00 

	15/01/2009
	 415,00 

	06/02/2009
	 415,00 

	19/03/2009
	 465,00 

	13/04/2009
	 465,00 

	11/05/2009
	 465,00 

	16/06/2009
	 465,00 

	14/07/2009
	 465,00 

	07/08/2009
	 465,00 

	08/09/2009
	 465,00 

	13/10/2009
	 465,00 

	15/12/2009
	 465,00 

	15/12/2009
	 465,00 

	18/01/2010
	 465,00 

	05/02/2010
	 510,00 

	08/03/2010
	 510,00 

	12/04/2010
	 510,00 

	14/05/2010
	 510,00 

	10/06/2010
	 510,00 

	08/07/2010
	 510,00 

	12/08/2010
	 510,00 

	16/09/2010
	 510,00 

	13/10/2010
	 510,00 

	16/11/2010
	 510,00 

	09/12/2010
	 510,00 

	18/03/2011
	 540,00 

	18/03/2011
	 540,00 

	08/04/2011
	 545,00 

	06/05/2011
	 545,00 

Rafael Cunha Timbó, NB: 88/535.434.843-5:
	Data da Ocorrência
	 Valor histórico (R$) 

	23/06/2009
	 403,00 

	26/06/2009
	 465,00 

	28/10/2009
	 465,00 

	26/11/2009
	 465,00 

	28/12/2009
	 465,00 

Cofre credor: Instituto Nacional do Seguro Social.
Responsável: Jorge Carlos da Silva.
Conduta: na condição de servidor do INSS e responsável pela concessão de Benefício de Amparo Social, o Sr. Jorge Carlos da Silva promoveu concessões de benefícios de prestação continuada com irregularidades no agendamento eletrônico, na constituição dos processos de concessão, com a inserção de informações no sistema SABI, sem o correspondente batimento das informações trazidas pelos segurados nos sistemas corporativos do INSS; com uso de documento inidôneo e não atendimento à idade mínima para recebimento do benefício, resultando em concessões que geraram pagamentos irregulares de benefícios, em prejuízo ao Erário federal.
Nexo de causalidade: A realização das concessões de benefícios irregulares importou em dano ao Erário federal, uma vez que propiciou pagamentos indevidos de valores a título de benefício assistencial.
Culpabilidade: É dever elementar do servidor público a boa e regular execução de suas atribuições no sentido de propiciar a adequada contraprestação de serviços aos usuários do serviço público e a correto desembolso de recursos públicos decorrentes de atos de sua responsabilidade; não há, nos autos, excludentes de ilicitude, de culpabilidade e de punibilidade ou elementos que permitam concluir pela ocorrência de boa-fé do responsável, sendo razoável afirmar, por outro lado, que era exigível do responsável conduta diversa daquela que adotou, consideradas as circunstâncias que o cercavam, pois deveria ter promovido a devida verificação do atendimento das condições para concessões de benefícios assistenciais, com base na documentação apresentada pelos segurados e/ou em consultas que validem as informações disponibilizadas nos documentos em apreço. 
Encaminhamento: citação.
	Apesar de o tomador de contas haver incluído Adelino Veloso Silva e Arnaldo Monteiro Araujo como responsáveis neste processo, após análise realizada sobre a documentação acostada aos autos, conclui-se que suas responsabilidades devem ser excluídas, uma vez que não há evidências de que tenham tido participação na irregularidade aqui verificada (cf. peça 102, item 14 e subitens) .
Em cumprimento ao despacho do Sr. Relator (peça 105) , foi efetuada citação do responsável, nos moldes adiante:
 Jorge Carlos da Silva - promovida a citação do responsável, conforme delineado adiante:
	Comunicação: Ofício 24587/2022 - Seproc (peça 107) 
Data da Expedição: 20/6/2022
Data da Ciência: 21/6/2022 (peças 109 e 108) 
Nome Recebedor: Elaine Oliveira
Observação: Ofício enviado para o endereço do responsável, conforme pesquisa na base de dados no sistema da Receita Federal, custodiada pelo TCU (peça 106) .
Fim do prazo para a defesa: 6/7/2022
	
	Comunicação: Ofício 40169/2022 - Seproc (peça 110) 
Data da Expedição: 6/9/2022
Data da Ciência: 9/9/2022 (peça 111) 
Nome Recebedor: ?aine Oliveira
Observação: Ofício enviado para o endereço do responsável, conforme pesquisa na base de dados no sistema da Receita Federal, custodiada pelo TCU (peça 106) .
Fim do prazo para a defesa: 26/9/2022
	
Conforme Despacho de Conclusão das Comunicações Processuais (peça 112) , as providências inerentes às comunicações processuais foram concluídas. 
Transcorrido o prazo regimental, o responsável Jorge Carlos da Silva permaneceu silente, devendo ser considerado revel, nos termos do art. 12, § 3º, da Lei 8.443/1992.
AVALIAÇÃO DA OCORRÊNCIA DE PRESCRIÇÃO
Em relação à prescrição, o Supremo Tribunal Federal - STF, no Recurso Extraordinário - RE 636.886, fixou a tese, com repercussão geral reconhecida, de que "é prescritível a pretensão de ressarcimento ao erário fundada em decisão de Tribunal de Contas" (Tema 899) . Posteriormente, o próprio TCU regulamentou o assunto por meio da Resolução TCU 344, de 11/10/2022, publicada em 21/10/2022, à luz do disposto na Lei 9.873/1999, estabelecendo que "prescrevem em cinco anos as pretensões punitiva e de ressarcimento" nos processos de controle externo, conforme o art. 2º, da referida norma.
Quanto ao termo inicial da contagem do prazo prescricional, o art. 4º prevê o seguinte:
Art. 4° O prazo de prescrição será contado:
I - da data em que as contas deveriam ter sido prestadas, no caso de omissão de prestação de contas;
II - da data da apresentação da prestação de contas ao órgão competente para a sua análise inicial;
III - do recebimento da denúncia ou da representação pelo Tribunal ou pelos órgãos de controle interno, quanto às apurações decorrentes de processos dessa natureza;
IV - da data do conhecimento da irregularidade ou do dano, quando constatados em fiscalização realizada pelo Tribunal, pelos órgãos de controle interno ou pelo próprio órgão ou entidade da Administração Pública onde ocorrer a irregularidade;
V - do dia em que tiver cessado a permanência ou a continuidade, no caso de irregularidade permanente ou continuada.
No que se refere às causas de interrupção da prescrição, o art. 5º dispõe:
Art. 5º A prescrição se interrompe:
I - pela notificação, oitiva, citação ou audiência do responsável, inclusive por edital; 
II - por qualquer ato inequívoco de apuração do fato;
III - por qualquer ato inequívoco de tentativa de solução conciliatória; 
IV - pela decisão condenatória recorrível.
§ 1° A prescrição pode se interromper mais de uma vez por causas distintas ou por uma mesma causa desde que, por sua natureza, seja repetível no curso do processo.
§ 2° Interrompida a prescrição, começa a correr novo prazo a partir do ato interruptivo.
§ 3º Não interrompem a prescrição o pedido e concessão de vista dos autos, emissão de certidões, prestação de informações, juntada de procuração ou subestabelecimento e outros atos de instrução processual de mero seguimento do curso das apurações.
No caso concreto, o termo inicial da contagem do prazo prescricional ocorreu em 9/4/2012, data da cessação do pagamento de benefício previdenciário irregularmente concedido (art. 4°, inciso V, Resolução TCU 344/2022) (v. Relação Detalhada de Créditos, peça 54, p. 10) .
Verificam-se, nos presentes autos, os seguintes eventos processuais interruptivos da prescrição, ocorridos tanto na fase interna, quanto na fase externa desta TCE:
Jorge Carlos da Silva:
Fase interna:
	a) emissão do Relatório de Ultimação de Instrução em 30/3/2015, concluindo pelo indiciamento da servidora conforme provas carreadas aos autos respectivos, comunicado à servidora no mesmo dia (peça 4) ;
	b) emissão do Relatório Final do Processo Administrativo Disciplinar em 28/5/2015, com mantença da tipificação das irregularidades apontadas em desfavor do servidor (peça 5) ;
	c) Parecer CONJUR-MDS/CGU/AGU 390, de 31/10/2016, determinando providências de ressarcimento ao erário, entre outros encaminhamentos (peça 6) ;
	d) Ofício de cobrança administrativa-Divisão de Benefícios/SRD/Cobrança Administrativa 1284/2017, de 28/6/2017, peça 25, p. 1-3, recebido em 21/07/2017, cf. AR, peça 25, p. 4;
	e) despacho de 23/9/2021 que determinou a instauração da TCE (peça 1) ;
	f) Notificação da CTCE, Ofício SEI-1/2021/TCE, de 27/9/2021, peça 72, recebida em 1º/10/2021, cf. informações ECT, peça 78;
	g) Relatório Final - Processo de Tomada de Contas Especial, de 22/11/2021 (peça 64) ;
	h) Relatório de Auditoria da Controladoria-Geral da União 2378/2021, de 17/12/2021, peça 68;
Fase externa:
a) Data de autuação da tomada de contas especial pela SecexTCE: 24/2/2022;
b)  Despacho do titular da SecexTCE autorizando a realização da citação proposta: 6/4/2022 (peça 104) .
Ao se analisar o termo inicial da contagem do prazo de prescrição, bem como a sequência de eventos processuais indicados no item anterior, os quais têm o condão de interromper a fluência do prazo prescricional, nos termos do art. 5º da Resolução TCU n. 344/2022, conclui-se que não houve o transcurso do prazo de 5 (cinco) anos entre cada evento processual e o seguinte. Portanto, levando-se em consideração o entendimento do STF acima mencionado, bem como a vigente regulamentação do Tribunal, não ocorreu, nos autos, a prescrição da pretensão sancionatória e ressarcitória para o TCU.
Avaliação da Prescrição Intercorrente no Âmbito do Tribunal
A Resolução - TCU 344, de 11 de outubro de 2022, estabelece que:
Art. 8º Incide a prescrição intercorrente se o processo ficar paralisado por mais de três anos, pendente de julgamento ou despacho, sem prejuízo da responsabilidade funcional decorrente da paralisação, se for o caso. 
§ 1° A prescrição intercorrente interrompe-se por qualquer ato que evidencie o andamento regular do processo, excetuando-se pedido e concessão de vista dos autos, emissão de certidões, prestação de informações, juntada de procuração ou subestabelecimento e outros atos que não interfiram de modo relevante no curso das apurações.
§ 2° As causas suspensivas e interruptivas da prescrição principal também suspendem ou interrompem a prescrição intercorrente.
Levando-se em consideração a vigente regulamentação do Tribunal, bem como os eventos processuais interruptivos da prescrição na fase externa, relacionados no item 17.1.2 acima, conclui-se que não houve o transcurso do prazo de 3  (três) anos entre cada evento processual e o seguinte, nem entre o último e a presente instrução e, consequentemente, não ocorreu a prescrição intercorrente.
ANÁLISE DOS PRESSUPOSTOS DE PROCEDIBILIDADE DA IN/TCU 71/2012
Avaliação de Viabilidade do Exercício do Contraditório e Ampla Defesa
8.		Verifica-se que não houve o transcurso de mais de dez anos desde o fato gerador sem que tenha havido a notificação do responsável pela autoridade administrativa federal competente (art. 6º, inciso II, c/c art. 19, da IN/TCU 71/2012, modificada pela IN/TCU 76/2016) , uma vez que o fato gerador da irregularidade sancionada ocorreu até 9/4/2012, e o responsável foi notificado sobre a irregularidade, pela autoridade administrativa competente, conforme abaixo:
8.1.	Jorge Carlos da Silva, notificações do PAD, cf. relatório, peça 5, p. 2, 4 e 11; por meio de Ofício de cobrança administrativa-Divisão de Benefícios/SRD/Cobrança Administrativa 1284/2017, de 28/6/2017, peça 25, p. 1-3, recebido em 21/07/2017, cf. AR, peça 25, p. 4; pelo Ofício de cobrança administrativa-Divisão de Benefícios/SRD/Cobrança Administrativa 1285/2017, de 28/6/2017, peça 26, p. 1-3, recebido em 21/07/2017, cf. AR, peça 26, p. 4; e Notificação da CTCE, Ofício SEI-1/2021/TCE, de 27/9/2021, peça 72, recebida em 1º/10/2021, cf. informações ECT, peça 78.
Valor de Constituição da TCE 	
Verifica-se, ainda, que o valor atualizado do débito apurado (sem juros) em 1º/1/2017 é de R$ 209.393,97, portanto superior ao limite mínimo de R$ 100.000,00, na forma estabelecida conforme os arts. 6º, inciso I, e 19 da IN/TCU 71/2012, modificada pela IN/TCU 76/2016. 
OUTROS PROCESSOS/DÉBITOS NOS SISTEMAS DO TCU COM OS MESMOS RESPONSÁVEIS
Informa-se que foram encontrados processos no Tribunal com o mesmo responsável:
Quadro 1
	Responsável
	Processo

	Jorge Carlos da Silva
	Processo 039.240/2019-3
Processo 003.579/2022-0 
Processo 008.442/2022-3 
Processo 003.908/2022-4 

	Informa-se que foram encontrados débitos imputáveis aos responsáveis no banco de débitos existente no sistema e-TCE:
Quadro 2
	Responsável
	Débito inferior

	Jorge Carlos da Silva
	1289/2022 (R$ 56.978,00) - Dano inferior ao limite de instauração da TCE cadastrado

Apesar de ter sido verificada a existência de outros processos em desfavor de Jorge Carlos da Silva em tramitação nesta Casa (cf. Quadro 1 acima) , considera-se não ser conveniente o apensamento do presente processo a qualquer um deles, tendo em vista que tal apensamento não atenderia à expectativa de racionalização administrativa, pois nenhum dos processos identificados alcança todos os responsáveis solidários do presente processo. Assim sendo, eventual apensamento só redundaria em um incremento de complexidade no desdobramento desses processos, com ampliação do rol de responsáveis solidários em relações diferentes de solidariedade por débitos diferentes.
A tomada de contas especial está, assim, devidamente constituída e em condição de ser instruída.
EXAME TÉCNICO
Da validade das notificações:
Preliminarmente, cumpre tecer breves considerações sobre a forma como são realizadas as comunicações processuais no TCU. A esse respeito, destacam-se o art. 179, do Regimento Interno do TCU (Resolução 155, de 4/12/2002) e o art. 4º, inciso III, § 1º, da Resolução TCU 170, de 30 de junho de 2004, in verbis:
Art. 179. A citação, a audiência ou a notificação, bem como a comunicação de diligência, farse-ão:
I - mediante ciência da parte, efetivada por servidor designado, por meio eletrônico, fac-símile, telegrama ou qualquer outra forma, desde que fique confirmada inequivocamente a entrega da comunicação ao destinatário;
II - mediante carta registrada, com aviso de recebimento que comprove a entrega no endereço do destinatário;
III - por edital publicado no Diário Oficial da União, quando o seu destinatário não for localizado
 (...) 
Art. 3º As comunicações serão dirigidas ao responsável, ou ao interessado, ou ao dirigente de órgão ou entidade, ou ao representante legal ou ao procurador constituído nos autos, com poderes expressos no mandato para esse fim, por meio de:
I - correio eletrônico, fac-símile ou telegrama;
II - servidor designado;
III - carta registrada, com aviso de recebimento;
IV - edital publicado no Diário Oficial da União, quando o seu destinatário não for localizado, nas hipóteses em que seja necessário o exercício de defesa.
Art. 4º. Consideram-se entregues as comunicações:
I - efetivadas conforme disposto nos incisos I e II do artigo anterior, mediante confirmação da ciência do destinatário;
II - realizadas na forma prevista no inciso III do artigo anterior, com o retorno do aviso de recebimento, entregue comprovadamente no endereço do destinatário;
III - na data de publicação do edital no Diário Oficial da União, quando realizadas na forma prevista no inciso IV do artigo anterior.
§ 1º O endereço do destinatário deverá ser previamente confirmado mediante consulta aos sistemas disponíveis ao Tribunal ou a outros meios de informação, a qual deverá ser juntada ao respectivo processo.
 (...) 
Bem se vê, portanto, que a validade da citação via postal não depende de que o aviso de recebimento seja assinado pelo próprio destinatário da comunicação, o que dispensa, no caso em tela, a entrega do AR em "mãos próprias". A exigência da norma é no sentido de o Tribunal verificar se a correspondência foi entregue no endereço correto, residindo aqui a necessidade de certeza inequívoca. 
Não é outra a orientação da jurisprudência do TCU, conforme se verifica dos julgados a seguir transcritos:
São válidas as comunicações processuais entregues, mediante carta registrada, no endereço correto do responsável, não havendo necessidade de que o recebimento seja feito por ele próprio (Acórdão 3648/2013-TCU-Segunda Câmara, Relator José Jorge) ;
É prescindível a entrega pessoal das comunicações pelo TCU, razão pela qual não há necessidade de que o aviso de recebimento seja assinado pelo próprio destinatário. Entregandose a correspondência no endereço correto do destinatário, presume-se o recebimento da citação. (Acórdão 1019/2008-TCU-Plenário, Relator Benjamin Zymler) ;
As comunicações do TCU, inclusive as citações, deverão ser realizadas mediante Aviso de Recebimento - AR, via Empresa Brasileira de Correios e Telégrafos, bastando para sua validade que se demonstre que a correspondência foi entregue no endereço correto. (Acórdão 1526/2007-TCU-Plenário, Relator Aroldo Cedraz) .
A validade do critério de comunicação processual do TCU foi referendada pelo Supremo Tribunal Federal, nos termos do julgamento do MS-AgR 25.816/DF, por meio do qual se afirmou a desnecessidade da ciência pessoal do interessado, entendendo-se suficiente a comprovação da entrega do "AR" no endereço do destinatário:
Ementa: agravo regimental. Mandado de segurança. Desnecessidade de intimação pessoal das decisões do tribunal de contas da união. art. 179 do regimento interno do TCU. Intimação do ato impugnado por carta registrada, iniciado o prazo do art. 18 da lei nº 1.533/51 da data constante do aviso de recebimento. Decadência reconhecida. Agravo improvido.
O envio de carta registrada com aviso de recebimento está expressamente enumerado entre os meios de comunicação de que dispõe o Tribunal de Contas da União para proceder às suas intimações.
O inciso II do art. 179 do Regimento Interno do TCU é claro ao exigir apenas a comprovação da entrega no endereço do destinatário, bastando o aviso de recebimento simples. 
Da revelia do responsável Jorge Carlos da Silva
No caso vertente, a citação do responsável se deu em endereços provenientes da base de CPFs da Receita Federal, em sistema custodiado pelo TCU. A entrega dos ofícios citatórios nesses endereços ficou comprovada (peças 106, 108, 109 e 111) .
Nos processos do TCU, a revelia não leva à presunção de que seriam verdadeiras todas as imputações levantadas contra os responsáveis, diferentemente do que ocorre no processo civil, em que a revelia do réu opera a presunção da verdade dos fatos narrados pelo autor (Acórdão 1009/2018-TCU-Plenário, Relator Bruno Dantas; 2369/2013-TCU-Plenário, Relator Benjamin Zymler e 2449/2013-TCU-Plenário, Relator Benjamin Zymler) . Dessa forma, a avaliação da responsabilidade do agente não pode prescindir da prova existente no processo ou para ele carreada. 
Ao não apresentar sua defesa, o responsável deixou de produzir prova da regular aplicação dos recursos sob sua responsabilidade, em afronta às normas que impõem aos gestores públicos a obrigação legal de, sempre que demandados pelos órgãos de controle, apresentar os documentos que demonstrem a correta utilização das verbas públicas, a exemplo do contido no art. 93 do Decreto-Lei 200/1967: "Quem quer que utilize dinheiros públicos terá de justificar seu bom e regular emprego na conformidade das leis, regulamentos e normas emanadas das autoridades administrativas competentes." 
Mesmo as alegações de defesa não sendo apresentadas, considerando o princípio da verdade real que rege esta Corte, procurou-se buscar, em manifestações do responsável na fase interna desta Tomada de Contas Especial, se havia algum argumento que pudesse ser aproveitado a seu favor. 
No entanto, o responsável não se manifestou na fase interna, não havendo, assim, nenhum argumento que possa vir a ser analisado e posteriormente servir para afastar as irregularidades apontadas.
Em se tratando de processo em que a parte interessada não se manifestou acerca das irregularidades imputadas, não há elementos para que se possa efetivamente aferir e reconhecer a ocorrência de boa-fé na conduta do responsável, podendo este Tribunal, desde logo, proferir o julgamento de mérito pela irregularidade das contas, conforme os termos dos §§ 2º e 6º do art. 202 do Regimento Interno do TCU. (Acórdão 2064/2011-TCU-Primeira Câmara (Relator Ubiratan Aguiar) , 6.182/2011-TCU-1ª Câmara (Relator Weber de Oliveira) , 4.072/2010-TCU-1ª Câmara (Relator Valmir Campelo) , 1.189/2009-TCU-1ª Câmara (Relator Marcos Bemquerer) , 731/2008-TCU-Plenário (Relator Aroldo Cedraz) .
Dessa forma, o responsável Jorge Carlos da Silva deve ser considerado revel, nos termos do art. 12, § 3º, da Lei 8.443/1992, devendo as contas serem julgadas irregulares, condenando-o ao débito apurado e aplicando-lhe a multa prevista no art. 57 da Lei 8.443/1992.
CONCLUSÃO
Em face da análise promovida na seção "Exame Técnico", verifica-se que o responsável Jorge Carlos da Silva não logrou comprovar a boa e regular aplicação dos recursos, instado a se manifestar, optou pelo silêncio, configurando a revelia, nos termos do § 3º, do art. 12, da Lei 8.443/1992. Ademais, inexistem nos autos elementos que demonstrem a boa-fé do responsável ou a ocorrência de outras excludentes de culpabilidade.
Verifica-se também que não houve a prescrição da pretensão punitiva, conforme análise já realizada.
Tendo em vista que não constam dos autos elementos que permitam reconhecer a boa-fé do responsável, sugere-se que as suas contas sejam julgadas irregulares, nos termos do art. 202, § 6º, do Regimento Interno do TCU, com a imputação do débito atualizado monetariamente e acrescido de juros de mora, nos termos do art. 202, § 1º do Regimento Interno do TCU, descontado o valor eventualmente recolhido, com a aplicação da multa prevista no art. 57 da Lei 8.443/1992.
Por fim, como não houve elementos que pudessem modificar o entendimento acerca das irregularidades em apuração, mantém-se a matriz de responsabilização presente na peça 101.
PROPOSTA DE ENCAMINHAMENTO
Diante do exposto, submetemos os autos à consideração superior, propondo ao Tribunal:
considerar revel o responsável Jorge Carlos da Silva, para todos os efeitos, dando-se prosseguimento ao processo, com fulcro no art. 12, § 3º, da Lei 8.443/1992; 
excluir da relação processual Adelino Veloso Silva e Arnaldo Monteiro Araujo;
julgar irregulares, nos termos dos arts. 1º, inciso I, 16, inciso III, alíneas b e c, da Lei 8.443/1992, c/c os arts. 19 e 23, inciso III, da mesma Lei, as contas do responsável Jorge Carlos da Silva, condenando-o ao pagamento das importâncias a seguir especificadas, atualizadas monetariamente e acrescidas dos juros de mora, calculadas a partir das datas discriminadas até a data da efetiva quitação do débito, fixando-lhe o prazo de quinze dias, para que comprove, perante o Tribunal, o recolhimento das referidas quantias aos cofres do Instituto Nacional do Seguro Social, nos termos do art. 23, inciso III, alínea "a", da citada lei, c/c o art. 214, inciso III, alínea "a", do Regimento Interno do TCU.  
	Débitos relacionados ao responsável Jorge Carlos da Silva (CPF: XXX.478.197-XX) :
	Data de ocorrência
	Valor histórico (R$) 

	23/1/2009
	290,50

	6/2/2009
	415,00

	4/3/2009
	465,00

	3/4/2009
	465,00

	6/5/2009
	465,00

	3/6/2009
	465,00

	6/7/2009
	465,00

	10/8/2009
	465,00

	9/9/2009
	465,00

	6/10/2009
	465,00

	9/11/2009
	465,00

	9/12/2009
	465,00

	6/1/2010
	465,00

	4/2/2010
	510,00

	5/3/2010
	510,00

	7/4/2010
	510,00

	6/5/2010
	510,00

	4/6/2010
	510,00

	7/7/2010
	510,00

	9/8/2010
	510,00

	6/9/2010
	510,00

	5/10/2010
	510,00

	4/11/2010
	510,00

	6/12/2010
	510,00

	11/1/2011
	510,00

	7/2/2011
	540,00

	21/3/2011
	540,00

	2/1/2009
	359,66

	6/2/2009
	415,00

	3/3/2009
	465,00

	2/4/2009
	465,00

	11/5/2009
	465,00

	2/6/2009
	465,00

	6/7/2009
	465,00

	4/8/2009
	465,00

	1/9/2009
	465,00

	5/10/2009
	465,00

	6/11/2009
	465,00

	7/12/2009
	465,00

	14/1/2010
	465,00

	1/2/2010
	510,00

	1/3/2010
	510,00

	1/4/2010
	510,00

	3/5/2010
	510,00

	4/6/2010
	510,00

	6/7/2010
	510,00

	4/8/2010
	510,00

	6/9/2010
	510,00

	6/10/2010
	510,00

	1/11/2010
	510,00

	6/12/2010
	510,00

	4/1/2011
	510,00

	17/2/2011
	540,00

	1/3/2011
	540,00

	6/1/2009
	359,66

	9/2/2009
	415,00

	25/2/2009
	465,00

	1/4/2009
	465,00

	11/5/2009
	465,00

	1/6/2009
	465,00

	25/6/2009
	465,00

	30/7/2009
	465,00

	1/9/2009
	465,00

	24/9/2009
	465,00

	26/10/2009
	465,00

	26/11/2009
	465,00

	22/12/2009
	465,00

	25/1/2010
	510,00

	11/3/2010
	510,00

	25/3/2010
	510,00

	27/4/2010
	510,00

	25/5/2010
	510,00

	24/6/2010
	510,00

	26/7/2010
	510,00

	30/8/2010
	510,00

	28/9/2010
	510,00

	25/10/2010
	510,00

	2/12/2010
	510,00

	11/1/2011
	510,00

	1/2/2011
	540,00

	15/3/2011
	540,00

	8/1/2009
	415,00

	6/2/2009
	415,00

	9/3/2009
	465,00

	13/4/2009
	465,00

	12/5/2009
	465,00

	10/6/2009
	465,00

	13/7/2009
	465,00

	10/8/2009
	465,00

	8/9/2009
	465,00

	7/10/2009
	465,00

	9/11/2009
	465,00

	7/12/2009
	465,00

	8/1/2010
	465,00

	18/2/2010
	510,00

	5/3/2010
	510,00

	8/4/2010
	510,00

	7/5/2010
	510,00

	8/6/2010
	510,00

	7/7/2010
	510,00

	9/8/2010
	510,00

	13/9/2010
	510,00

	11/10/2010
	510,00

	10/11/2010
	510,00

	9/12/2010
	510,00

	7/1/2011
	510,00

	7/2/2011
	540,00

	21/3/2011
	540,00

	29/12/2008
	387,33

	29/1/2009
	415,00

	26/2/2009
	465,00

	30/3/2009
	465,00

	29/4/2009
	465,00

	29/5/2009
	465,00

	29/6/2009
	465,00

	31/7/2009
	465,00

	2/9/2009
	465,00

	29/9/2009
	465,00

	29/10/2009
	465,00

	30/11/2009
	465,00

	29/12/2009
	465,00

	28/1/2010
	510,00

	26/2/2010
	510,00

	31/3/2010
	510,00

	29/4/2010
	510,00

	28/5/2010
	510,00

	29/6/2010
	510,00

	29/7/2010
	510,00

	30/8/2010
	510,00

	29/9/2010
	510,00

	28/10/2010
	510,00

	29/11/2010
	510,00

	29/12/2010
	510,00

	28/1/2011
	540,00

	28/2/2011
	540,00

	17/2/2009
	13,83

	17/2/2009
	415,00

	19/2/2009
	465,00

	14/4/2009
	465,00

	21/5/2009
	465,00

	25/5/2009
	465,00

	24/6/2009
	465,00

	27/7/2009
	465,00

	3/9/2009
	465,00

	24/9/2009
	465,00

	29/10/2009
	465,00

	26/11/2009
	465,00

	22/12/2009
	465,00

	25/1/2010
	510,00

	5/3/2010
	510,00

	26/3/2010
	510,00

	26/4/2010
	510,00

	25/5/2010
	510,00

	24/6/2010
	510,00

	26/7/2010
	510,00

	26/8/2010
	510,00

	24/9/2010
	510,00

	25/10/2010
	510,00

	26/11/2010
	510,00

	24/12/2010
	510,00

	25/1/2011
	540,00

	22/2/2011
	540,00

	28/3/2011
	545,00

	25/4/2011
	545,00

	25/5/2011
	545,00

	27/6/2011
	545,00

	25/7/2011
	545,00

	10/12/2008
	249,00

	9/1/2009
	415,00

	9/2/2009
	415,00

	27/2/2009
	465,00

	2/4/2009
	465,00

	30/4/2009
	465,00

	8/6/2009
	465,00

	9/7/2009
	465,00

	12/8/2009
	465,00

	4/9/2009
	465,00

	30/9/2009
	465,00

	5/11/2009
	465,00

	6/1/2010
	465,00

	6/1/2010
	465,00

	23/2/2010
	510,00

	26/2/2010
	510,00

	12/4/2010
	510,00

	14/5/2010
	510,00

	10/6/2010
	510,00

	8/7/2010
	510,00

	12/8/2010
	510,00

	16/9/2010
	510,00

	13/10/2010
	510,00

	16/11/2010
	510,00

	3/12/2010
	510,00

	26/1/2011
	510,00

	4/2/2011
	540,00

	14/3/2011
	540,00

	31/3/2011
	545,00

	4/5/2011
	545,00

	23/6/2009
	403,00

	7/7/2009
	465,00

	31/7/2009
	465,00

	1/9/2009
	465,00

	2/10/2009
	465,00

	30/10/2009
	465,00

	27/1/2009
	124,50

	6/2/2009
	415,00

	9/3/2009
	465,00

	6/4/2009
	465,00

	6/5/2009
	465,00

	4/6/2009
	465,00

	6/7/2009
	465,00

	6/8/2009
	465,00

	2/9/2009
	465,00

	30/9/2009
	465,00

	30/10/2009
	465,00

	30/11/2009
	465,00

	4/1/2010
	465,00

	11/3/2010
	510,00

	11/3/2010
	510,00

	1/4/2010
	510,00

	3/5/2010
	510,00

	7/6/2010
	510,00

	6/7/2010
	510,00

	6/8/2010
	510,00

	6/9/2010
	510,00

	30/9/2010
	510,00

	1/11/2010
	510,00

	6/12/2010
	510,00

	3/1/2011
	510,00

	31/1/2011
	540,00

	4/3/2011
	540,00

	4/4/2011
	545,00

	29/4/2011
	545,00

	31/5/2011
	545,00

	4/7/2011
	545,00

	2/8/2011
	545,00

	2/9/2011
	545,00

	3/10/2011
	545,00

	3/11/2011
	545,00

	5/12/2011
	545,00

	4/1/2012
	545,00

	13/2/2012
	622,00

	15/3/2012
	622,00

	9/4/2012
	622,00

	8/12/2008
	249,00

	15/1/2009
	415,00

	6/2/2009
	415,00

	19/3/2009
	465,00

	13/4/2009
	465,00

	11/5/2009
	465,00

	16/6/2009
	465,00

	14/7/2009
	465,00

	7/8/2009
	465,00

	8/9/2009
	465,00

	13/10/2009
	465,00

	15/12/2009
	465,00

	15/12/2009
	465,00

	18/1/2010
	465,00

	5/2/2010
	510,00

	8/3/2010
	510,00

	12/4/2010
	510,00

	14/5/2010
	510,00

	10/6/2010
	510,00

	8/7/2010
	510,00

	12/8/2010
	510,00

	16/9/2010
	510,00

	13/10/2010
	510,00

	16/11/2010
	510,00

	9/12/2010
	510,00

	18/3/2011
	540,00

	18/3/2011
	540,00

	8/4/2011
	545,00

	6/5/2011
	545,00

	23/6/2009
	403,00

	26/6/2009
	465,00

	28/10/2009
	465,00

	26/11/2009
	465,00

	28/12/2009
	465,00

Valor atualizado do débito (com juros) em 25/10/2022: R$ 330.071,96.
aplicar ao responsável Jorge Carlos da Silva, a multa prevista no art. 57 da Lei 8.443/1992 c/c o art. 267 do Regimento Interno do TCU, fixando-lhe o prazo de quinze dias, a contar da notificação, para que comprove, perante o Tribunal (art. 214, III, alínea "a", do Regimento Interno do TCU) , o recolhimento da dívida aos cofres do Tesouro Nacional, atualizada monetariamente desde a data do acórdão que vier a ser proferido por este Tribunal até a data do efetivo recolhimento, se paga após o vencimento, na forma da legislação em vigor;
autorizar, desde logo, a cobrança judicial das dívidas, caso não atendida a notificação, na forma do disposto no art. 28, inciso II, da Lei 8.443/1992;
autorizar também, desde logo, se requerido, com fundamento no art. 26, da Lei 8.443, de 1992, c/c o art. 217, §1º do Regimento Interno do TCU, o parcelamento da (s) dívida (s) em até 36 parcelas, incidindo, sobre cada parcela, corrigida monetariamente, os correspondentes acréscimos legais, fixando-lhe o prazo de quinze dias, a contar do recebimento da notificação, para comprovar, perante o Tribunal, o recolhimento da primeira parcela, e de trinta dias, a contar da parcela anterior, para comprovar os recolhimentos das demais parcelas, devendo incidir, sobre cada valor mensal, atualizado monetariamente, os juros de mora devidos, no caso do débito, na forma prevista na legislação em vigor, alertando o responsável de que a falta de comprovação do recolhimento de qualquer parcela importará o vencimento antecipado do saldo devedor, nos termos do § 2º do art. 217 do Regimento Interno deste Tribunal; 
enviar cópia do Acórdão a ser prolatado à Procuradoria da República no Estado do Rio de Janeiro, nos termos do § 3º do art. 16 da Lei 8.443/1992, c/c o § 7º do art. 209 do Regimento Interno do TCU, para adoção das medidas cabíveis; e
enviar cópia do Acórdão que vier a ser proferido ao Instituto Nacional do Seguro Social e ao responsável, para ciência;
informar à Procuradoria da República no Estado do Rio de Janeiro, ao Instituto Nacional do Seguro Social e ao responsável que a presente deliberação, acompanhada do Relatório e do Voto que a fundamenta, está disponível para a consulta no endereço www.tcu.gov.br/acordaos, além de esclarecer que, caso requerido, o TCU poderá fornecer sem custos as correspondentes cópias, de forma impressa; e
informar à Procuradoria da República no Estado do Rio de Janeiro que, nos termos do parágrafo único do art. 62 da Resolução TCU 259/2014, os procuradores e membros do Ministério Público credenciados nesta Corte podem acessar os presentes autos de forma eletrônica e automática, ressalvados apenas os casos de eventuais peças classificadas como sigilosas, as quais requerem solicitação formal."
2.	Por sua vez, o representante do Ministério Público junto ao TCU manifestou sua discordância a respeito do exame da prescrição realizada pela unidade técnica nos seguintes termos:
"[...]
O Ministério Público discorda da proposta de encaminhamento da SecexTCE, reflexo do exame da prescrição, na forma adiante indicada.
No que tange ao exame de mérito da irregularidade que justificou a citação do responsável, restou comprovada, especialmente por meio do Relatório Final do INSS à peça 5, de 28/5/2015, no qual foram registradas as conclusões do processo administrativo disciplinar em que figurou como um dos acusados o Sr. Jorge Carlos da Silva, a fraude caracterizada pela concessão de diversos benefícios previdenciários, sem a observância dos parâmetros legais e normativos pertinentes (peça 5, p. 13-16) .
Cabe avaliar se houve, ou não, incidência da prescrição, antes de se aventar tais providências.
A unidade técnica apontou o dia 9/4/2012 como sendo o marco inicial da contagem do prazo de prescrição, sendo essa a data do último pagamento indevido a um dos onze beneficiários identificados na instrução à peça 102 (foi eleita a data mais recente) . A SecexTCE aplicou a hipótese de contagem do prazo prescricional prevista no art. 4º, inciso V, da Resolução TCU 344/2022, qual seja, aquela atinente ao "dia em que tiver cessado a permanência ou a continuidade, no caso de irregularidade permanente ou continuada".
Ocorre que não há comprovação nos autos de que o Sr. Jorge Carlos da Silva tenha se beneficiado diretamente dos pagamentos irregulares que foram recebidos pelos beneficiários. Contra o ex-servidor há, apenas, a certeza de que atuou diretamente para que os benefícios fossem inseridos, mediante fraude, nos sistemas do INSS, sem a observância de requisitos previstos na legislação específica, a exemplo da inserção de "informações no sistema SABI, para concessão de benefícios de LOAS (B-88) , sem o correspondente batimento das informações trazidas pelos segurados" e da "não constituição dos autos dos processos de benefícios (processos virtuais) e/ou inexistências de preenchimentos de dados básicos do requerimento" (transcrições oriundas da peça 5, p. 13) .
Assim, a contagem do prazo prescricional deve observar o disposto no art. 4º, inciso IV, da Resolução TCU 344/2022, no qual a "data do conhecimento da irregularidade ou do dano, quando constatados em fiscalização realizada pelo Tribunal, pelos órgãos de controle interno ou pelo próprio órgão ou entidade da Administração Pública onde ocorrer a irregularidade" figura como dies a quo. No caso sob exame, o conhecimento sobre a irregularidade em relação a cada benefício concedido indevidamente ocorreu nas seguintes datas:
	BENEFICIÁRIO
	DATA DA CIÊNCIA DA IRREGULARIDADE
	LOCALIZAÇÃO NO PROCESSO

	Irineu Custodio Aguiar
	13/7/2011
	Peça 15

	Adalva Faro Pinho
	15/8/2011
	Peça 8

	Adamastor de Jesus
	15/8/2011
	Peça 9

	Adelino Veloso Silva
	17/8/2011
	Peça 10

	Arnaldo Monteiro Araújo
	22/8/2011
	Peça 13

	Alfredo Carlos Romero Filho
	23/8/2011
	Peça 11

	Amaro de Souza
	25/8/2011
	Peça 12

	Rafael Cunha Timbó
	29/8/2011
	Peça 18

	Felipe de Jesus
	27/4/2012
	Peça 14

	Pablo Barbosa da Silva
	30/4/2012
	Peça 17

	Jandir Alves
	18/6/2012
	Peça 16

Nos termos do art. 5º da Resolução TCU 344/2022, a prescrição foi interrompida pelos seguintes eventos:
	Data da interrupção
	Descrição
	Inciso do art. 5º da Resolução TCU 344/2022
	Localização nos autos

	30/3/2015
	Relatório "Ultimação de Instrução"
	II
	Peça 4

	28/5/2015
	Relatório Final do Processo Administrativo Disciplinar
	II
	Peça 5

	9/11/2016
	Parecer 390/2016/CONJUR-MDS/CGU/AGU
	II
	Peça 6

	21/7/2017
	Ciência do Ofício 1284/2017/Divisão de Benefícios/SRD/Cobrança Administrativa
	I
	Peça 25

	6/9/2021
	Portaria GEXRJN-SR-II/INSS
	II
	Peça 2

	23/9/2021
	Instauração da TCE
	II
	Peça 1

	1/10/2021
	Ciência do Ofício SEI 1/2021/TCE
	II
	Peças 72 e 78

	22/11/2021
	Relatório Final de TCE
	II
	Peça 86

	17/12/2021
	Relatório de Auditoria da Controladoria-Geral da União (CGU) 
	II
	Peça 95

	24/2/2022
	Autuação desta TCE
	II
	Consulta ao e-TCU

	6/4/2022
	Instrução da SecexTCE
	II
	Peças 102-104

	25/5/2022
	Despacho do relator autorizando a citação
	II
	Peça 105

	9/9/2022
	Ciência da citação
	I
	Peça 111

	4/11/2022
	Instrução da SecexTCE
	II
	Peças 113-115

A princípio, cumpre registrar pontual ressalva quanto à consideração de mais de uma causa interruptiva de mesma natureza (§ 1º do art. 5º da Resolução TCU 344/2022) , o que não vislumbramos proporcional, haja vista que possibilita, no limite, infindáveis extensões do prazo prescricional, algo incompatível com o princípio da razoabilidade.
Nada obstante, a presente análise da prescrição segue integralmente os ditames da Resolução TCU 344/2022, inclusive o disposto no § 1º de seu art. 5º, em deferência ao que restou decidido pela Corte de Contas, a teor do voto condutor do Acórdão 2285/2022-TCU-Plenário (relator Ministro Antonio Anastasia) .
Ao contrário da conclusão da SecexTCE, entre as datas negritadas na primeira coluna do quadro do parágrafo 13 deste parecer decorreram mais de três anos sem julgamento ou despacho no âmbito do INSS, o que implica a subsunção desse fato ao disposto no art. 8º, caput, da Resolução TCU 344/2022, com a incidência da prescrição intercorrente.
Cabe registrar que 30/3/2015 foi considerado como marco inicial para a contagem da prescrição intercorrente, eis que nessa data foi realizado o primeiro ato interruptivo após o início da fluência dos prazos da prescrição geral quinquenal, informados no quadro do parágrafo 12. Tal referência temporal segue o entendimento de que somente após a prática desse primeiro ato o processo passa a ter natureza persecutória e, consequentemente, passa a atrair a incidência da prescrição intercorrente da Lei 9.873/1999, que pressupõe o trâmite de processo de cunho punitivo (e/ou reparatório, no caso da aplicação analógica da lei à jurisdição de contas) . 
Em princípio, o reconhecimento da prescrição não impediria o julgamento de contas nesta TCE, apesar de obstar a imposição de sanção e de reparação do dano, nos termos do art. 12, caput, da Resolução TCU 344/2022. Considerando, contudo, que não resta preenchido um dos requisitos previstos no art. 12, parágrafo único, da resolução, a fim de que seja promovido o julgamento de contas neste processo ("a materialidade exceder em 100 vezes o valor mínimo para a instauração de Tomada de Contas Especial") , o encaminhamento a ser sugerido adiante é pelo arquivamento dos autos, com base na regra constante do art. 11 da citada norma.
Por fim, no que se refere à proposta da SecexTCE de excluir da relação processual dois beneficiários que foram arrolados como responsáveis na fase interna da TCE (letra "b" do parágrafo 40 da instrução à peça 113, p. 16) , o Ministério Público alerta que tal providência é desnecessária, visto que tais beneficiários não foram citados pelo Tribunal nem constam dos registros eletrônicos do e-TCU.
***
Diante do exposto, este representante do Ministério Público junto ao Tribunal de Contas da União, em discordância com a proposta da SecexTCE (peças 113-115) , sugere o seguinte encaminhamento para esta TCE:
arquivar este processo, com base no art. 11 da Resolução TCU 344/2022, ante o reconhecimento da prescrição intercorrente;
dar ciência da deliberação que vier a ser proferida nestes autos ao Sr. Jorge Carlos da Silva e ao Instituto Nacional do Seguro Social (INSS) ; e
remeter cópia da documentação pertinente ao Ministério Público da União, para adoção das medidas pertinentes, a teor do art. 13 da Resolução TCU 344/2022."
É o relatório.

não há

Procurador Rodrigo Medeiros de Lima.

TOMADA DE CONTAS ESPECIAL. CONCESSÕES IRREGULARES DE BENEFÍCIOS DE AMPARO SOCIAL. CITAÇÃO. REVELIA. OCORRÊNCIA DA PRESCRIÇÃO DAS PRETENSÕES PUNITIVA E RESSARCITÓRIA. ARQUIVAMENTO. CIÊNCIA.

TOMADA DE CONTAS ESPECIAL (TCE)

Unidade de Auditoria Especializada em Tomada de Contas Especial (AudTCE).

Trata-se de tomada de contas especial instaurada pelo Instituto Nacional do Seguro Social (INSS) , em desfavor do Sr. Jorge Carlos da Silva, em razão de habilitação e concessão de benefícios de amparo social (BPC-LOAS) , mediante a inserção de dados fictícios no sistema, no âmbito da Agência de Previdência Social Santa Cruz, vinculada à Gerência Executiva do INSS Rio de Janeiro - Norte (GEXRJN) .
2.	Conforme consignado na matriz de responsabilização elaborada pelo tomador de contas, o fundamento para a instauração da tomada de contas especial foi a "concessão irregular de benefício previdenciário de aposentadoria, mediante a inserção fraudulenta de registros nas bases de dados da Previdência (vínculos empregatícios, cômputos de tempos de serviço, de conversão de atividade especial e outros) ".
3.	O tomador de contas concluiu que o prejuízo importaria no valor original de R$ 134.550,48, imputando-se a responsabilidade ao Sr. Adelino Veloso Silva e ao Sr. Arnaldo Monteiro Araújo, na condição de beneficiários, e ao Sr. Jorge Carlos da Silva, na condição de servidor do INSS.
II
4.	No âmbito desta Corte de Contas, após análise da documentação acosta aos autos, concluiu-se que as responsabilidades dos Srs. Adelino Veloso Silva e Arnaldo Monteiro Araujo deveriam ser excluídas, uma vez que não há evidências de que tenham tido participação na irregularidade apontada.
5.	Assim, promoveu-se a citação do Sr. Jorge Carlos da Silva, na condição de servidor do INSS, em razão das concessões irregulares de benefícios de prestação continuada.
III
6.	Regularmente citado para apresentar alegações de defesa e/ou recolher aos cofres do INSS o montante do débito apurado, o responsável não apresentou suas alegações de defesa, nem recolheu o débito. Dessa forma, resta caracterizada a revelia do responsável, nos termos do art. 12, incisos II e III, § 3º, da Lei 8.443/1992.
7.	Ante a inexistência, nos autos, de elementos capazes de elidir a irregularidade apontada, a unidade técnica propõe julgar irregulares as contas do Sr. Jorge Carlos da Silva, com imputação do débito apurado e aplicação da multa prevista no art. 57 da Lei 8.443/1992.
8.	O representante do Ministério Público junto ao TCU divergiu da proposta, tendo apurado a ocorrência de prescrição das pretensões punitiva e ressarcitória, à luz da Resolução TCU 344/2022. Assim, propôs o arquivamento do feito, nos termos do art. 11 da referida resolução.
IV
9.	Com as devidas vênias à unidade técnica, entendo que assiste razão ao representante do Parquet.
10.	A unidade técnica listou os seguintes eventos processuais interruptivos da prescrição:
"17.1.1.	Fase interna:
	a) emissão do Relatório de Ultimação de Instrução em 30/3/2015, concluindo pelo indiciamento da servidora conforme provas carreadas aos autos respectivos, comunicado à servidora no mesmo dia (peça 4) ;
	b) emissão do Relatório Final do Processo Administrativo Disciplinar em 28/5/2015, com mantença da tipificação das irregularidades apontadas em desfavor do servidor (peça 5) ;
	c) Parecer CONJUR-MDS/CGU/AGU 390, de 31/10/2016, determinando providências de ressarcimento ao erário, entre outros encaminhamentos (peça 6) ;
	d) Ofício de cobrança administrativa-Divisão de Benefícios/SRD/Cobrança Administrativa 1284/2017, de 28/6/2017, peça 25, p. 1-3, recebido em 21/07/2017, cf. AR, peça 25, p. 4;
	e) despacho de 23/9/2021 que determinou a instauração da TCE (peça 1) ;
	f) Notificação da CTCE, Ofício SEI-1/2021/TCE, de 27/9/2021, peça 72, recebida em 1º/10/2021, cf. informações ECT, peça 78;
	g) Relatório Final - Processo de Tomada de Contas Especial, de 22/11/2021 (peça 64) ;
	h) Relatório de Auditoria da Controladoria-Geral da União 2378/2021, de 17/12/2021, peça 68;
17.1.2.	Fase externa:
a)	Data de autuação da tomada de contas especial pela SecexTCE: 24/2/2022;
b)	 Despacho do titular da SecexTCE autorizando a realização da citação proposta: 6/4/2022 (peça 104) ."
11.	No que concerne à prescrição intercorrente, a análise da unidade técnica considerou tão somente os eventos da fase externa, concluindo pela inocorrência do instituto.
12.	Todavia, como bem observou o representante do Ministério Público junto ao TCU, entre os eventos "d" e "e" "decorreram mais de três anos sem julgamento ou despacho no âmbito do INSS, o que implica a subsunção desse fato ao disposto no art. 8º, caput, da Resolução TCU 344/2022, com a incidência da prescrição intercorrente".
13.	Desta forma, acolho a proposta do Parquet para arquivar o processo, com base no art. 11 da Resolução TCU 344/2022, ante o reconhecimento da prescrição intercorrente.
	Ante o exposto, voto no sentido de que o Tribunal adote o acórdão que ora submeto à deliberação deste Colegiado.
TCU, Sala das Sessões, em 23 de maio de 2023.
BENJAMIN ZYMLER 
Relator